---
title: "Archétypes"
author: "Arsène MBABEH - Raphaël PÉNÉ - Oscar JOSEPH--GENESLAY"
format:
  pdf:
    template: template.tex # Assurez-vous que le nom correspond à votre fichier LaTeX
    pdf-engine: xelatex
    cite-method: biblatex
    keep-tex: true
    include-in-header: 
      text: |
        \makeatletter
        \@ifundefined{c@none}{\newcounter{none}}{}
        \makeatother
number-sections: true
toc: false
lang: fr
editor: visual
bibliography: references.bib
biblio-style: apa
---

# Les archétypes

L'article de @archetypes présente le package R **`archetypes`**. Un archétype, est d'après le Larousse un *"Modèle original ou idéal sur lequel est fait un ouvrage, une œuvre"*. Le travail ici a pour objectif de trouver des points, appelés archétypes, dans un ensemble d'observations multivariées, qui permettent à toutes les observations d'être correctement représentées par une combianaison convexe des archétypes.

## Cas théorique : le dataset toy

Chargement des librairies R utilisées dans le projet :

```{r}
#| message: false
#| warning: false
library(archetypes)
library(ggplot2)
library(imager)
library(tidyverse)
library(plotly)
library(sf)
library(scatterplot3d)
```

L'article utilise un jeu de données appelé **`toy`** pour présenter un exemple théorique de la détermination des archétypes. Les observations de **`toy`** sont définies par 2 coordonnées : x et y.

```{r}
data("toy")
```

```{r}
ggplot(toy,aes(x,y))+
  geom_point()+
  ggtitle("Représentation des observations du dataset \"toy\"")+
  theme_minimal()
```

Les archétypes doivent être placés dans l'enveloppe convexe de la distribution des données. En effet, on souhaite que les archétypes soient une combinaison pondérée des individus. La somme des pondérations doivent être égales à 1. On va essayer de trouver le nombre d'archétypes optimal pour minimiser la distance entre les individus et les archétypes.

Résultat de théorème : à partir de 2 archétypes, les archétypes doivent être sur la bordure de l'enveloppe convexe. Dans l'algorithme, les archétypes sont placés aléatoirement dans l'enveloppe et les itérations suivantes déplacent les archétypes vers les extrémités afin de minimiser les distances. L'algorithme ne connait pas à priori la forme de la distribution des individus. Attention, ici, comme avec les k-means, les archétypes trouvés peuvent être un sous-optimum.

On relie les archétypes entre eux par des segments. Les observations sont projetés sur les segments tracés entre les archétypes. Les points à l'intérieur de l'enveloppe convexe sont une combinaison des 3 archétypes. Ceux à l'extérieur doivent être projeté. A la fin de la simulation, le "bruit" sont les individus qui ne sont pas dans l'enveloppe. Pour avoir un bruit égale à 0, il faudrait avoir le même nombre d'archétypes que le nombre de points sur l'enveloppe convexe.

```{r}
# on utilise la même seed que dans l'article
set.seed(1986)

# On utilise la fonction archetypes sur le dataset toy, on spécifie le nombre 
#d'archetypes voulu à 3
a <- archetypes(toy, 3,verbose = TRUE)
a
```

Chaque itération de la fonction a pour objectif de minimiser le RSS. Lorsque l'itération suivante fait passer le RSS en négatif, l'algorithme se stoppe et les coordonnées des archétypes sont trouvées.

```{r}
#les coordonnées des archétypes
a$archetypes
```

Nous pouvons maintenant les représenter dans le plan avec les autres observations :

```{r}
#| echo: false
ggplot() +
  geom_point(data = a$archetypes, aes(x = x, y = y, color = "Archetypes"),size = 5) +
  geom_point(data = toy,          aes(x = x, y = y, color = "Toy")) +
  scale_color_manual(values = c("Archetypes" = "red", "Toy" = "black")) +
  labs(color = "Jeu de données")+
  ggtitle("Représentation des archetypes du dataset \"toy\"")+
  theme_minimal()
```

Maintenant nous pouvons visualiser les observations qui sont dans l'enveloppe convexe :

```{r}
#| echo: false

toy_df <- as.data.frame(toy)

# Créer le polygone à partir des archetypes
polygon_sf <- st_polygon(list(as.matrix(rbind(a$archetypes[, c("x","y")],
                                               a$archetypes[1, c("x","y")]))))

# Convertir les points toy en objet sf
toy_sf <- st_as_sf(toy_df, coords = c("x", "y"))

# Tester si chaque point est à l'intérieur
toy_df$inside <- as.logical(st_within(toy_sf, st_sfc(polygon_sf), sparse = FALSE))

# Visualisation
ggplot() +
  geom_point(data = as.data.frame(a$archetypes), aes(x = x, y = y, color = "Archetypes"), size = 5) +
  geom_point(data = toy_df, aes(x = x, y = y, color = inside)) +
  geom_polygon(data = as.data.frame(a$archetypes), aes(x = x, y = y),
               fill = "blue", alpha = 0.1, color = "blue") +
  scale_color_manual(
    values = c("Archetypes" = "red", "TRUE" = "green", "FALSE" = "black"),
    labels = c("Archetypes" = "Archetypes", "TRUE" = "Toy (intérieur)", "FALSE" = "Toy (extérieur)")
  ) +
  labs(color = "Jeu de données")
```

Nous essayons avec un nombre d'archetypes arbitrairement plus grand. Avec 4 archetypes :

```{r}
#| label: 4 archetypes pour toy
set.seed(1986)
b <- archetypes(toy, 4,verbose = TRUE)
```

```{r}
b$archetypes
```

```{r}
#| echo: false

arch_df <- as.data.frame(b$archetypes)

# Réordonner les sommets dans le sens convexe
hull_order <- chull(arch_df$x, arch_df$y)
arch_hull <- arch_df[hull_order, ]

# Recréer le polygone sf avec les sommets ordonnés
polygon_sf <- st_polygon(list(as.matrix(rbind(arch_hull[, c("x","y")],
                                               arch_hull[1, c("x","y")]))))

toy_sf <- st_as_sf(toy_df, coords = c("x", "y"))
toy_df$inside <- as.logical(st_within(toy_sf, st_sfc(polygon_sf), sparse = FALSE))

ggplot() +
  geom_point(data = arch_df, aes(x = x, y = y, color = "Archetypes"), size = 5) +
  geom_point(data = toy_df, aes(x = x, y = y, color = inside)) +
  geom_polygon(data = arch_hull, aes(x = x, y = y),
               fill = "blue", alpha = 0.1, color = "blue") +
  scale_color_manual(
    values = c("Archetypes" = "red", "TRUE" = "green", "FALSE" = "black"),
    labels = c("Archetypes" = "Archetypes", "TRUE" = "Toy (intérieur)", "FALSE" = "Toy (extérieur)")
  ) +
  labs(color = "Jeu de données")
```

## Cas pratique : La Nuit étoilée

Maintenant que nous avons réalisé le projet théorique, nous prenons un cas pratique avec un tableau. Nous souhaitons trouver les archétypes de couleur du tableau de Van Gogh **La nuit étoilée**. Nous transformons l'image du tableau en data frame. Chaque ligne représente un pixel de l'image et la valeur de couleur associée. Les copuleurs sont décrites par le tryptique RGB. Soit rouge R (1), vert G (2), et bleu B (3). Par pixel nous avons donc 3 lignes pour décrire sa couleur. En faisant un pivot wider on retrouve une ligne par pixel avec les valeurs des couleurs RGB dans 3 colonnes distinctes.

```{r}
img<-load.image('nuit_etoilée.jpeg')
```

```{r}

df <- as.data.frame(img)

df_rgb <- df |> pivot_wider(names_from=cc, values_from = value)

df_rgb <- df_rgb |> rename(R='1',G='2',B='3')

```

```{r}

names(df_rgb)
head(df_rgb,10)

```

Représentation en 3D d'un échantillon de 50 000 pixels issus du tableau projetés sur les colonnes R, G et B.

```{r}
#| eval: false
#| include: false

set.seed(123)

df_sample <- df_rgb[sample(nrow(df_rgb), 500), ]

plot_ly(

  data = df_sample,

  x = ~R, y = ~G, z = ~B,

  type = "scatter3d",

  mode = "markers",

  marker = list(

    size = 2,

    color = rgb(df_sample$R, df_sample$G, df_sample$B),

    opacity = 0.5

  )

) %>%

  layout(

    scene = list(

      xaxis = list(title = "R", range = c(0, 1)),

      yaxis = list(title = "G", range = c(0, 1)),

      zaxis = list(title = "B", range = c(0, 1))

    ),

    title = "Distribution des couleurs de 50 000 pixels du tableau"

  )

```

```{r}
#| echo: false


set.seed(123)
df_sample <- df_rgb[sample(nrow(df_rgb), 500), ]

scatterplot3d(
  df_sample$R, df_sample$G, df_sample$B,
  color      = rgb(df_sample$R, df_sample$G, df_sample$B),
  pch        = 16,
  cex.symbols = 0.3,
  xlab       = "R", ylab = "G", zlab = "B",
  main       = "Distribution de 50 000 pixels du tableau"
)
```

Nous choisissons arbitrairement de trouver 3 archétypes :

```{r}
#| label: archetypes 50 000

arch<-archetypes(df_sample[,3:5],3,verbose = TRUE)

```

Il faut 14 itérations pour minimiser le RSS et trouver les coordonnées des 3 archétypes Voici les coordonnées des 3 archétypes :

```{r}

arch$archetypes

```

Maintenant on peut ajouter ces archétypes à la distribution des 50 000 points :

```{r}
#| eval: false
#| include: false

arch_df <- as.data.frame(arch$archetypes)

colnames(arch_df) <- c("R", "G", "B")

plot_ly(

  data = df_sample,

  x = ~R, y = ~G, z = ~B,

  type = "scatter3d",

  mode = "markers",

  marker = list(

    size = 2,

    color = rgb(df_sample$R, df_sample$G, df_sample$B),

    opacity = 0.5

  )

) %>%

  add_trace(

    data = arch_df,

    x = ~R, y = ~G, z = ~B,

    type = "scatter3d",

    mode = "markers",

    marker = list(

      size = 10,

      color = rgb(arch_df$R, arch_df$G, arch_df$B),

      opacity = 1

    ),

    name = "archétypes"

  ) %>%

  layout(

    scene = list(

      xaxis = list(title = "R", range = c(0, 1)),

      yaxis = list(title = "G", range = c(0, 1)),

      zaxis = list(title = "B", range = c(0, 1))

    ),

    title = "Distribution des couleurs de 50 000 points du tableau avec les archétypes"

  )

```

```{r}
#| echo: false

arch_df <- as.data.frame(arch$archetypes)
colnames(arch_df) <- c("R", "G", "B")

# Couleurs des points et des archétypes
colors_sample   <- rgb(df_sample$R, df_sample$G, df_sample$B)
colors_arch     <- rgb(arch_df$R, arch_df$G, arch_df$B)

s3d <- scatterplot3d(
  x    = df_sample$R,
  y    = df_sample$G,
  z    = df_sample$B,
  color      = colors_sample,
  pch        = 16,
  cex.symbol = 0.3,   
  xlab       = "R",
  ylab       = "G",
  zlab       = "B",
  xlim       = c(0, 1),
  ylim       = c(0, 1),
  zlim       = c(0, 1),
  main       = "Distribution de 50 000 pixels du tableau avec les archétypes"
)

# Ajout des archétypes par-dessus
s3d$points3d(
  x   = arch_df$R,
  y   = arch_df$G,
  z   = arch_df$B,
  col = colors_arch,
  pch = 16,
  cex = 2
)

```

Nous observons les 3 archetypes : un archétype noir, un archétype bleu foncé et un archétypes jaune

Nous voulons maintenant déterminer le bon nombre d'archétypes. Nous utilisons la fonction stepArchetypes en spécifiant la recherche d'archetypes entre 1 et 5 :

```{r}

nb_arche <- stepArchetypes(df_sample[3:5], k=1:5, verbose = FALSE, nrep=1)

```

En appliquant le critère du coude nous obtenons le nombre de 3 archétypes, même valeur que celle choisie arbitrairement.

```{r}

screeplot(nb_arche)

```

Nous voulons maintenant revenir à une image avec les 50 000 points que nous avons choisi aléatoirement. Nous voulons que les 50 000 points prennent des couleurs liées aux archétypes, c'est à dire projetées sur le plan formé par les 3 archétypes.

Celà revient à résoudre une équation du style X_proj=alpha\*Z avec Z la matrice des archétypes et alpha les paramètres qui permettent la projection.

Transformation des coordonnées des archétypes en matrice :

```{r}

Z=as.matrix(arch_df)

Z

```

Nous obtenenons les paramètres alphas grâce au paramètre alpha de l'objet archetypes nommé arch :

```{r}

alpha<-arch$alphas

```

Calcul de la matrice X_proj :

```{r}

X_proj <-alpha%*%Z

X_proj <- as.data.frame(X_proj)

```

Représentation dans l'espace des points projetés sur le plan crée par les archétypes :

```{r}
#| eval: false
#| include: false

plot_ly(

  data = X_proj,

  x = ~R, y = ~G, z = ~B,

  type = "scatter3d",

  mode = "markers",

  marker = list(

    size = 2,

    color = rgb(df_sample$R, df_sample$G, df_sample$B),

    opacity = 0.5

  )

) %>%

  add_trace(

    data = arch_df,

    x = ~R, y = ~G, z = ~B,

    type = "scatter3d",

    mode = "markers",

    marker = list(

      size = 10,

      color = rgb(arch_df$R, arch_df$G, arch_df$B),

      opacity = 1

    ),

    name = "archétypes"

  ) %>%

  layout(

    scene = list(

      xaxis = list(title = "R", range = c(0, 1)),

      yaxis = list(title = "G", range = c(0, 1)),

      zaxis = list(title = "B", range = c(0, 1))

    ),

    title = "Distribution des couleurs projetées de 50 000 points du tableau"

  )

```

```{r}

# Couleurs des points (couleurs réelles depuis df_sample) et des archétypes
colors_sample <- adjustcolor(
  rgb(df_sample$R, df_sample$G, df_sample$B),
  alpha.f = 0.5
)
colors_arch <- rgb(arch_df$R, arch_df$G, arch_df$B)

# Graphique de base avec les coordonnées projetées (X_proj) mais couleurs réelles (df_sample)
s3d <- scatterplot3d(
  x          = X_proj$R,
  y          = X_proj$G,
  z          = X_proj$B,
  color      = colors_sample,
  pch        = 16,
  cex.symbol = 0.3,
  xlab       = "R",
  ylab       = "G",
  zlab       = "B",
  xlim       = c(0, 1),
  ylim       = c(0, 1),
  zlim       = c(0, 1),
  main       = "Distribution de 50 000 pixels du tableau projetés dans 
  le plan formé par les archétypes"
)

# Ajout des archétypes
s3d$points3d(
  x   = arch_df$R,
  y   = arch_df$G,
  z   = arch_df$B,
  col = colors_arch,
  pch = 16,
  cex = 2
)

```

Nous observons que tous les points sont bien projetés sur le plan crée par les 3 archétypes ou sur les segments tracés entre les archétypes.

Nous souhaitons maintenant repositionner ces pixels avec leur nouvelle couleur sur le tableau d'origine :

```{r}

df_proj <- cbind(df_sample[,1:2],X_proj)

```

```{r}

image_proj <- df_proj |> pivot_longer( cols = c("R","G","B"), names_to = "canal", values_to = "value") |> 

  mutate(cc = match(canal, c("R","G","B"))) |> 

  select(x,y,cc,value)

image_proj <- as.cimg(image_proj)

plot(image_proj)

```

Les 50 000 points choisis aléatoirements sont difficilement visibles sur la toile qui en compte en réalité presque 3 millions.

<!-- # ```{r} -->

<!-- # -->

<!-- # set.seed(123) -->

<!-- # -->

<!-- # df_sample1 <- df_rgb[sample(nrow(df_rgb), 500000), ] -->

<!-- # ``` -->

<!-- # ```{r} -->

<!-- # #| label: très lent ! -->

<!-- # arch1<-archetypes(df_sample1[,3:5],3,verbose = TRUE) -->

<!-- # ``` -->

<!-- # -->

<!-- # ```{r} -->

<!-- # -->

<!-- # Z1=as.matrix(arch1$archetypes) -->

<!-- # -->

<!-- # X1 = as.matrix(df_sample1[,3:5]) -->

<!-- # -->

<!-- # alpha1<-arch1$alphas -->

<!-- # -->

<!-- # X_proj1 <-alpha1%*%Z1 -->

<!-- # -->

<!-- # X_proj1 <- as.data.frame(X_proj1) -->

<!-- # ``` -->

<!-- # -->

<!-- # ```{r} -->

<!-- # -->

<!-- # df_proj1 <- cbind(df_sample1[,1:2],X_proj1) -->

<!-- # -->

<!-- # ``` -->

<!-- # -->

<!-- # ```{r} -->

<!-- # -->

<!-- #  image_proj1 <- df_proj1 |> pivot_longer( cols = c("R","G","B"), names_to = "canal", values_to = "value") |> -->

<!-- # -->

<!-- #    mutate(cc = match(canal, c("R","G","B"))) |> -->

<!-- # -->

<!-- #    select(x,y,cc,value) -->

<!-- # -->

<!-- # image_proj1 <- as.cimg(image_proj1) -->

<!-- # plot(image_proj1) -->

<!-- # ``` -->

### Trouver les alphas pour l'ensemble des 3 millions de pixel

Nous utilisons la fonction predict. **Expliquer cette fonction**

```{r}
#| label: methode predict

alphas<-predict(arch,df_rgb[,3:5])

```

```{r}

X_tilde<-alphas %*% Z

colnames(X_tilde) <- c("R", "G", "B")

X_tilde<-cbind(df_rgb[,1:2],X_tilde)

```

```{r}

image_proj <- X_tilde |> pivot_longer( cols = c("R","G","B"), names_to = "canal", values_to = "value") |>

  mutate(cc = match(canal, c("R","G","B"))) |>

  select(x,y,cc,value)

image_proj <- as.cimg(image_proj)

plot(image_proj)

```

Nous vérifions que les pixels trouvés font bien partis du plan crée par les 3 archétypes. Nous prenons un échantillons de 200 000 pixels :

```{r}
#| eval: false
#| include: false

ech<-X_tilde[sample(1:2918400,200000),]

plot_ly(

  data = ech,

  x = ~R, y = ~G, z = ~B,

  type = "scatter3d",

  mode = "markers",

  marker = list(

    size = 2,

    color = rgb(ech$R, ech$G, ech$B),

    opacity = 0.5

  )

) %>%

  add_trace(

    data = arch_df,

    x = ~R, y = ~G, z = ~B,

    type = "scatter3d",

    mode = "markers",

    marker = list(

      size = 10,

      color = rgb(arch_df$R, arch_df$G, arch_df$B),

      opacity = 1

    ),

    name = "archétypes"

  ) %>%

  layout(

    scene = list(

      xaxis = list(title = "R", range = c(0, 1)),

      yaxis = list(title = "G", range = c(0, 1)),

      zaxis = list(title = "B", range = c(0, 1))

    ),

    title = "Distribution des couleurs projetées de 200 000 points du tableau"

  )

```

```{r}

# Échantillonnage
ech <- X_tilde[sample(1:2918400, 200000), ]

# Couleurs
colors_ech  <- adjustcolor(
  rgb(ech$R, ech$G, ech$B),
  alpha.f = 0.5
)
colors_arch <- rgb(arch_df$R, arch_df$G, arch_df$B)

# Graphique principal
s3d <- scatterplot3d(
  x          = ech$R,
  y          = ech$G,
  z          = ech$B,
  color      = colors_ech,
  pch        = 16,
  cex.symbol = 0.3,
  xlab       = "R",
  ylab       = "G",
  zlab       = "B",
  xlim       = c(0, 1),
  ylim       = c(0, 1),
  zlim       = c(0, 1),
  main       = "Distribution de 200 000 pixels 
  obtenus avec la fonction predict"
)

# Ajout des archétypes
s3d$points3d(
  x   = arch_df$R,
  y   = arch_df$G,
  z   = arch_df$B,
  col = colors_arch,
  pch = 16,
  cex = 2
)
```

### Avec 2 archétypes

```{r}
#| label: 2 archétypes

arch<-archetypes(df_sample[,3:5],2,verbose = TRUE)

```

```{r}
#| label: predict

alphas<-predict(arch,df_rgb[,3:5])

```

```{r}

arch_df <- as.data.frame(arch$archetypes)

colnames(arch_df) <- c("R", "G", "B")

```

```{r}

Z=as.matrix(arch_df)

Z

```

```{r}

X_tilde<-alphas %*% Z

colnames(X_tilde) <- c("R", "G", "B")

X_tilde<-cbind(df_rgb[,1:2],X_tilde)

```

```{r}

image_proj <- X_tilde |> pivot_longer( cols = c("R","G","B"), names_to = "canal", values_to = "value") |>

  mutate(cc = match(canal, c("R","G","B"))) |>

  select(x,y,cc,value)

image_proj <- as.cimg(image_proj)

plot(image_proj)

```

```{r}
#| eval: false
#| include: false

ech<-X_tilde[sample(1:2918400,200000),]

plot_ly(

  data = ech,

  x = ~R, y = ~G, z = ~B,

  type = "scatter3d",

  mode = "markers",

  marker = list(

    size = 2,

    color = rgb(ech$R, ech$G, ech$B),

    opacity = 0.5

  )

) %>%

  add_trace(

    data = arch_df,

    x = ~R, y = ~G, z = ~B,

    type = "scatter3d",

    mode = "markers",

    marker = list(

      size = 10,

      color = rgb(arch_df$R, arch_df$G, arch_df$B),

      opacity = 1

    ),

    name = "archétypes"

  ) %>%

  layout(

    scene = list(

      xaxis = list(title = "R", range = c(0, 1)),

      yaxis = list(title = "G", range = c(0, 1)),

      zaxis = list(title = "B", range = c(0, 1))

    ),

    title = "Distribution de 200 000 pixels du tableau projetés sur le segment formé par les archétypes"

  )

```

```{r}
ech <- X_tilde[sample(1:2918400, 200000), ]

# Clamp RGB to [0, 1] to absorb floating-point drift
ech$R <- pmax(0, pmin(1, ech$R))
ech$G <- pmax(0, pmin(1, ech$G))
ech$B <- pmax(0, pmin(1, ech$B))

arch_df$R <- pmax(0, pmin(1, arch_df$R))
arch_df$G <- pmax(0, pmin(1, arch_df$G))
arch_df$B <- pmax(0, pmin(1, arch_df$B))

# Couleurs
colors_ech  <- adjustcolor(
  rgb(ech$R, ech$G, ech$B),
  alpha.f = 0.5
)
colors_arch <- rgb(arch_df$R, arch_df$G, arch_df$B)

# Graphique principal
s3d <- scatterplot3d(
  x          = ech$R,
  y          = ech$G,
  z          = ech$B,
  color      = colors_ech,
  pch        = 16,
  cex.symbol = 0.3,
  xlab       = "R",
  ylab       = "G",
  zlab       = "B",
  xlim       = c(-0.1, 1),
  ylim       = c(-0.1, 1),
  zlim       = c(-0.1, 1),
  main       = "Distribution de 200 000 pixels du tableau projetés sur 
  le segment formé par les archétypes"
)

# Ajout des archétypes
s3d$points3d(
  x   = arch_df$R,
  y   = arch_df$G,
  z   = arch_df$B,
  col = colors_arch,
  pch = 16,
  cex = 2
)

```



