---
title: "Archétypes"
author: "Arsène MBABEH - Raphaël PÉNÉ - Oscar JOSEPH--GENESLAY"
format:
  pdf:
    template: template.tex 
    pdf-engine: xelatex
    cite-method: biblatex
    keep-tex: true
    include-in-header: 
      text: |
        \makeatletter
        \@ifundefined{c@none}{\newcounter{none}}{}
        \makeatother
number-sections: true
toc: false
lang: fr
editor: visual
bibliography: references.bib
biblio-style: apa
---

# Les archétypes, cas théorique : le dataset toy

L'article de @archetypes présente le package R **`archetypes`**. Un archétype, est d'après le Larousse, un *"Modèle original ou idéal sur lequel est fait un ouvrage, une œuvre"*. Le travail ici a pour objectif de trouver des points, appelés archétypes, dans un ensemble d'observations multivariées. La combinaison convexe de ces archétypes permet de représenter les observations.

Chargement des librairies R utilisées dans le projet :

```{r}
#| message: false
#| warning: false
library(archetypes)
library(ggplot2)
library(imager)
library(tidyverse)
library(plotly)
library(sf)
library(scatterplot3d)
library(knitr)
library(kableExtra)
```

L'article utilise un jeu de données appelé **`toy`** pour présenter un exemple théorique de la détermination des archétypes. Les observations de **`toy`** sont définies par 2 coordonnées : x et y. Nous chargeons le dataset et nous représentons les observations dans un plan :

```{r}
#| echo: false
#| message: false
#| warning: false
data("toy")
ggplot(toy,aes(x,y))+
  geom_point()+
  ggtitle("Représentation des observations du dataset \"toy\"")+
  theme_minimal()
```

Les archétypes doivent être placés dans l'enveloppe convexe de la distribution des données. En effet, nous souhaitons que les archétypes soient une combinaison pondérée des individus. La somme des pondérations doivent être égales à 1. Nous allons essayer de trouver le nombre d'archétypes optimal pour minimiser la distance entre les individus et les archétypes.

Résultat de théorème : à partir de 2 archétypes, les archétypes doivent être sur la bordure de l'enveloppe convexe. Dans l'algorithme, les archétypes sont placés aléatoirement dans l'enveloppe et les itérations suivantes déplacent les archétypes vers les extrémités afin de minimiser les distances. L'algorithme ne connait pas à priori la forme de la distribution des individus. Attention, ici, comme avec les k-means, les archétypes trouvés peuvent être un sous-optimum.

On relie les archétypes entre eux par des segments. Les points à l'intérieur de l'enveloppe convexe sont une combinaison des 3 archétypes. Ceux à l'extérieur, aussi appelé bruit, doivent être projetés sur les segments qui relient les archétypes entre eux. Pour avoir un bruit égale à 0, il faudrait avoir le même nombre d'archétypes que le nombre de points sur l'enveloppe convexe.

Déterminons maintenant 3 archétypes pour le dataset toy :

```{r}
#| message: false
#| warning: false
# nous utilisons la même seed que dans l'article
set.seed(1986)

# nous utilisons la fonction archetypes sur le dataset toy, nous spécifions  
# le nombre d'archetypes voulu à 3
a <- archetypes(toy, 3,verbose = TRUE)
a
```

Chaque itération de la fonction a pour objectif de minimiser le RSS. Lorsque l'itération suivante fait passer le RSS en négatif, l'algorithme se stoppe et les coordonnées des archétypes sont trouvées.

Les coordonnées des archétypes sont les suivantes :

```{r}
#| echo: false
#| message: false
#| warning: false
#les coordonnées des archétypes
# a$archetypes


# Créer la matrice
mat <- matrix(
  c(18.832121, 18.623102,
    14.204922,  2.239856,
     2.872474, 10.197810),
  nrow = 3, byrow = TRUE,
  dimnames = list(c("[1,]", "[2,]", "[3,]"), c("x", "y"))
)
kable(mat, digits = 6, caption = "Matrice de coordonnées") |>
  kable_styling(
    bootstrap_options = c("striped", "hover", "condensed", "bordered"),
    full_width = FALSE,
    position = "center"
  ) |>
  row_spec(0, bold = TRUE, color = "white", background = "#3498db") |>
  column_spec(1, bold = TRUE, color = "gray")
```

Nous pouvons maintenant les représenter dans le plan avec les autres observations :

```{r}
#| echo: false
#| message: false
#| warning: false
ggplot() +
  geom_point(data = a$archetypes, aes(x = x, y = y, color = "Archétypes"),size = 5) +
  geom_point(data = toy,          aes(x = x, y = y, color = "Observations")) +
  scale_color_manual(values = c("Archétypes" = "red", "Observations" = "black")) +
  labs(color = "Jeu de données")+
  ggtitle("Représentation des observations et des archetypes du dataset \"toy\"")+
  theme_minimal()
```

Maintenant nous pouvons visualiser les observations qui sont dans l'enveloppe convexe :

```{r}
#| echo: false
#| message: false
#| warning: false

toy_df <- as.data.frame(toy)

# Créer le polygone à partir des archetypes
polygon_sf <- st_polygon(list(as.matrix(rbind(a$archetypes[, c("x","y")],
                                               a$archetypes[1, c("x","y")]))))

# Convertir les points toy en objet sf
toy_sf <- st_as_sf(toy_df, coords = c("x", "y"))

# Tester si chaque point est à l'intérieur
toy_df$inside <- as.logical(st_within(toy_sf, st_sfc(polygon_sf), sparse = FALSE))

# Visualisation
ggplot() +
  geom_point(data = as.data.frame(a$archetypes), aes(x = x, y = y, color = "Archétypes"), size = 5) +
  geom_point(data = toy_df, aes(x = x, y = y, color = inside)) +
  geom_polygon(data = as.data.frame(a$archetypes), aes(x = x, y = y),
               fill = "blue", alpha = 0.1, color = "blue") +
  scale_color_manual(
    values = c("Archétypes" = "red", "TRUE" = "green", "FALSE" = "black"),
    labels = c("Archétypes" = "Archétypes", "TRUE" = "Observations (intérieur)", "FALSE" = "Observations (extérieur)")
  ) +
  labs(color = "Jeu de données")
```

Nous essayons avec un nombre d'archetypes arbitrairement plus grand. Avec 4 archetypes :

```{r}
#| label: 4 archetypes pour toy
#| echo: false
#| message: false
#| warning: false
set.seed(1986)
b <- archetypes(toy, 4,verbose = TRUE)
```

Les coordonnées des 4 archétypes sont les suivantes :

```{r}
#| echo: false
#| message: false
#| warning: false
# b$archetypes
mat <- matrix(
  c(19.894904, 17.767205,
     2.860161,  9.941252,
    15.500106, 18.779746,
    13.842473,  2.218635),
  nrow = 4, byrow = TRUE,
  dimnames = list(c("[1,]", "[2,]", "[3,]", "[4,]"), c("x", "y"))
)

# Présentation
kable(mat, digits = 6, caption = "Matrice de coordonnées") |>
  kable_styling(
    bootstrap_options = c("striped", "hover", "condensed", "bordered"),
    full_width = FALSE,
    position = "center"
  ) |>
  row_spec(0, bold = TRUE, color = "white", background = "#3498db") |>
  column_spec(1, bold = TRUE, color = "gray")


```

Nous pouvons maintenant les visualiser dans le plan :

```{r}
#| echo: false
#| message: false
#| warning: false

arch_df <- as.data.frame(b$archetypes)

# Réordonner les sommets dans le sens convexe
hull_order <- chull(arch_df$x, arch_df$y)
arch_hull <- arch_df[hull_order, ]

# Recréer le polygone sf avec les sommets ordonnés
polygon_sf <- st_polygon(list(as.matrix(rbind(arch_hull[, c("x","y")],
                                               arch_hull[1, c("x","y")]))))

toy_sf <- st_as_sf(toy_df, coords = c("x", "y"))
toy_df$inside <- as.logical(st_within(toy_sf, st_sfc(polygon_sf), sparse = FALSE))

ggplot() +
  geom_point(data = arch_df, aes(x = x, y = y, color = "Archétypes"), size = 5) +
  geom_point(data = toy_df, aes(x = x, y = y, color = inside)) +
  geom_polygon(data = arch_hull, aes(x = x, y = y),
               fill = "blue", alpha = 0.1, color = "blue") +
  scale_color_manual(
    values = c("Archétypes" = "red", "TRUE" = "green", "FALSE" = "black"),
    labels = c("Archetypes" = "Archetypes", "TRUE" = "Observations (intérieur)", "FALSE" = "Observations (extérieur)")
  ) +
  labs(color = "Jeu de données")
```

# Cas pratique : La Nuit étoilée

Maintenant que nous avons réalisé le projet théorique, nous prenons un cas pratique avec un tableau. Nous souhaitons trouver les archétypes de couleur du tableau de Van Gogh **La nuit étoilée**. Nous transformons l'image du tableau en data frame.

Chaque ligne représente un pixel de l'image et la valeur de couleur associée. Les couleurs sont décrites par le tryptique RGB. Soit R rouge (codé 1), G vert (codé 2), et B bleu (codé 3). Par pixel nous avons donc 3 lignes pour décrire sa couleur. En faisant un pivot wider nous retrouvons une ligne par pixel avec les valeurs des couleurs RGB dans 3 colonnes distinctes.

La transformations du data-frame s'effectue comme suit :

```{r}
#| message: false
#| warning: false
img<-load.image('nuit_etoilée.jpeg')

df <- as.data.frame(img)

df_rgb <- df |> pivot_wider(names_from=cc, values_from = value)

df_rgb <- df_rgb |> rename(R='1',G='2',B='3')

```

Et voici les 10 premières ligne du data-frame :

```{r}
#| echo: false
#| message: false
#| warning: false
head(df_rgb,10)
```

Nous choisissons aléatoirement un échantillon de 50 000 pixels pour les représenter dans l'espace 3D RGB. Nous appliquons à chaque pixel sa couleur dans l'expace :

```{r}
#| echo: false
#| message: false
#| warning: false


set.seed(123)
df_sample <- df_rgb[sample(nrow(df_rgb), 50000), ]

scatterplot3d(
  df_sample$R, df_sample$G, df_sample$B,
  color      = rgb(df_sample$R, df_sample$G, df_sample$B),
  pch        = 16,
  cex.symbols = 0.3,
  xlab       = "R", ylab = "G", zlab = "B",
  main       = "Distribution de 50 000 pixels du tableau"
)
```

Nous souhaitons trouver les archétypes de ces pixels, nous décidons de tester avec 3 archétypes :

```{r}
#| label: archetypes 50 000
#| echo: false
#| message: false
#| warning: false

arch<-archetypes(df_sample[,3:5],3,verbose = TRUE)

```

Il faut 14 itérations pour minimiser le RSS et trouver les coordonnées des 3 archétypes Voici leurs coordonnées :

```{r}
#| echo: false
#| message: false
#| warning: false

#arch$archetypes

mat <- matrix(
  c(2.580663e-01, 4.151952e-01, 0.7902961889,
    1.403901e-05, 1.696535e-05, 0.0000202352,
    9.975207e-01, 9.510556e-01, 0.5898706729),
  nrow = 3, byrow = TRUE,
  dimnames = list(c("[1,]", "[2,]", "[3,]"), c("R", "G", "B"))
)

# Présentation PDF
kable(mat,
      digits     = 8,
      booktabs   = TRUE,
      scientific = TRUE,
      caption    = "Matrice RGB") |>
  kable_styling(
    latex_options = c("striped", "hold_position","condensed", "bordered"),
    full_width    = FALSE,
    position      = "center"
  ) |>
  row_spec(0, bold = TRUE, color = "white", background = "#3498db") |>
  column_spec(1, bold = TRUE, color = "gray")

```

Nous pouvons ajouter ces archétypes à la distribution des 50 000 points :

```{r}
#| echo: false
#| message: false
#| warning: false

arch_df <- as.data.frame(arch$archetypes)
colnames(arch_df) <- c("R", "G", "B")

# Couleurs des points et des archétypes
colors_sample   <- rgb(df_sample$R, df_sample$G, df_sample$B)
colors_arch     <- rgb(arch_df$R, arch_df$G, arch_df$B)

s3d <- scatterplot3d(
  x    = df_sample$R,
  y    = df_sample$G,
  z    = df_sample$B,
  color      = colors_sample,
  pch        = 16,
  cex.symbol = 0.3,   
  xlab       = "R",
  ylab       = "G",
  zlab       = "B",
  xlim       = c(0, 1),
  ylim       = c(0, 1),
  zlim       = c(0, 1),
  main       = "Distribution de 50 000 pixels du tableau avec les archétypes"
)

# Ajout des archétypes par-dessus
s3d$points3d(
  x   = arch_df$R,
  y   = arch_df$G,
  z   = arch_df$B,
  col = colors_arch,
  pch = 16,
  cex = 2
)

```

Nous observons les 3 archetypes : un archétype noir, un archétype bleu foncé et un archétypes jaune

Nous voulons maintenant déterminer le bon nombre d'archétypes. Nous utilisons la fonction stepArchetypes en spécifiant la recherche d'archetypes entre 1 et 4 :

```{r}
#| echo: true
#| message: false
#| warning: false

nb_arche <- stepArchetypes(df_sample[3:5], k=1:5, verbose = FALSE, nrep=1)

```

Nous observons avec le graphique ci-dessous que le RSS ne diminue presque plus après le 3ème archétype. D'après le critère du coude, le nombre optimal d'archétypes est de 3.

```{r}
#| echo: false
#| message: false
#| warning: false

screeplot(nb_arche)

```

Nous voulons maintenant revenir à une image avec les 50 000 pixels que nous avons choisi aléatoirement. Nous voulons que les 50 000 pixels prennent des couleurs liées aux archétypes, c'est à dire projetées sur le plan formé par les 3 archétypes.

Celà revient à résoudre une équation du style :
$$
X_{proj} = \alpha \cdot Z
$$
avec $Z$ la matrice des archétypes et $\alpha$ les paramètres qui permettent la projection.

Nous transformons les coordonnées des archétypes en matrice :

```{r}
#| message: false
#| warning: false

Z=as.matrix(arch_df)

```

Nous obtenons les valeurs $\alpha$ grâce au paramètre alphas de l'objet archetypes nommé arch :

```{r}
#| message: false
#| warning: false

alpha<-arch$alphas

```

Nous calculons la matrice $X_{proj}$ :

```{r}
#| message: false
#| warning: false

X_proj <-alpha%*%Z

X_proj <- as.data.frame(X_proj)

```

Représentation dans l'espace des pixels projetés sur le plan crée par les archétypes :

```{r}
#| echo: false
#| message: false
#| warning: false

# Couleurs des points (couleurs réelles depuis df_sample) et des archétypes
colors_sample <- adjustcolor(
  rgb(df_sample$R, df_sample$G, df_sample$B),
  alpha.f = 0.5
)
colors_arch <- rgb(arch_df$R, arch_df$G, arch_df$B)

# Graphique de base avec les coordonnées projetées (X_proj) mais couleurs réelles (df_sample)
s3d <- scatterplot3d(
  x          = X_proj$R,
  y          = X_proj$G,
  z          = X_proj$B,
  color      = colors_sample,
  pch        = 16,
  cex.symbol = 0.3,
  xlab       = "R",
  ylab       = "G",
  zlab       = "B",
  xlim       = c(0, 1),
  ylim       = c(0, 1),
  zlim       = c(0, 1),
  main       = "Distribution de 50 000 pixels du tableau projetés dans 
  le plan formé par les archétypes"
)

# Ajout des archétypes
s3d$points3d(
  x   = arch_df$R,
  y   = arch_df$G,
  z   = arch_df$B,
  col = colors_arch,
  pch = 16,
  cex = 2
)

```

Nous observons que tous les points sont bien projetés sur le plan crée par les 3 archétypes ou sur les segments tracés entre les archétypes.

Nous souhaitons maintenant repositionner ces pixels avec leur nouvelle couleur sur le tableau d'origine :

```{r}

df_proj <- cbind(df_sample[,1:2],X_proj)

```

```{r}
#| message: false
#| warning: false

image_proj <- df_proj |> pivot_longer( cols = c("R","G","B"), 
                                       names_to = "canal", values_to = "value") |> 

  mutate(cc = match(canal, c("R","G","B"))) |> 

  select(x,y,cc,value)

image_proj <- as.cimg(image_proj)

plot(image_proj)

```

Les 50 000 points choisis aléatoirements sont difficilement visibles sur la toile qui en compte en réalité presque 3 millions.

## Trouver les alphas pour l'ensemble des 3 millions de pixel

Nous utilisons la fonction predict pour calculer les nouveaux alphas. Cette fonction permet de recalculer la combinaison d'$\alpha$ qui permet la projection des pixels sur le plan créé par nos 3 archétypes. Ensuite nous recalculons les différentes matrices pour obtenir l'image finale.

```{r}
#| label: methode predict
#| message: false
#| warning: false

alphas<-predict(arch,df_rgb[,3:5])

```

```{r}
#| echo: false

X_tilde<-alphas %*% Z

colnames(X_tilde) <- c("R", "G", "B")

X_tilde<-cbind(df_rgb[,1:2],X_tilde)

```

Le tableau obtenu est quasiment identique à l'original :

```{r}
#| message: false
#| warning: false

image_proj <- X_tilde |> pivot_longer( cols = c("R","G","B"), names_to = "canal",
                                       values_to = "value") |>

  mutate(cc = match(canal, c("R","G","B"))) |>

  select(x,y,cc,value)

image_proj <- as.cimg(image_proj)

plot(image_proj)

```

Nous vérifions que les pixels trouvés font bien partis du plan crée par les 3 archétypes. Nous prenons un échantillons de 200 000 pixels :

```{r}
#| echo: false
#| message: false
#| warning: false

# Échantillonnage
ech <- X_tilde[sample(1:2918400, 200000), ]

# Couleurs
colors_ech  <- adjustcolor(
  rgb(ech$R, ech$G, ech$B),
  alpha.f = 0.5
)
colors_arch <- rgb(arch_df$R, arch_df$G, arch_df$B)

# Graphique principal
s3d <- scatterplot3d(
  x          = ech$R,
  y          = ech$G,
  z          = ech$B,
  color      = colors_ech,
  pch        = 16,
  cex.symbol = 0.3,
  xlab       = "R",
  ylab       = "G",
  zlab       = "B",
  xlim       = c(0, 1),
  ylim       = c(0, 1),
  zlim       = c(0, 1),
  main       = "Distribution de 200 000 pixels 
  obtenus avec la fonction predict"
)

# Ajout des archétypes
s3d$points3d(
  x   = arch_df$R,
  y   = arch_df$G,
  z   = arch_df$B,
  col = colors_arch,
  pch = 16,
  cex = 2
)
```

## Avec 2 archétypes

Essayons maitnenant de reproduire le tableau mais avec seulement 2 archétypes :

```{r}
#| label: 2 archétypes
#| message: false
#| warning: false

arch<-archetypes(df_sample[,3:5],2,verbose = TRUE)

```

8 itérations sont nécessaires pour trouver les coordonnées des archétypes. Nous déterminons les alphas puis nous calculons les nouvelles couleurs des pixels :

```{r}
#| label: predict
#| message: false
#| warning: false

alphas<-predict(arch,df_rgb[,3:5])

```

```{r}
#| message: false
#| warning: false
#| include: false

arch_df <- as.data.frame(arch$archetypes)

colnames(arch_df) <- c("R", "G", "B")

Z=as.matrix(arch_df)

X_tilde<-alphas %*% Z

colnames(X_tilde) <- c("R", "G", "B")

X_tilde<-cbind(df_rgb[,1:2],X_tilde)


```

Les pixels sont projetés sur le segment tracés entre les 2 archétypes.

```{r}
#| echo: false
#| message: false
#| warning: false
ech <- X_tilde[sample(1:2918400, 200000), ]

# Clamp RGB to [0, 1] to absorb floating-point drift
ech$R <- pmax(0, pmin(1, ech$R))
ech$G <- pmax(0, pmin(1, ech$G))
ech$B <- pmax(0, pmin(1, ech$B))

arch_df$R <- pmax(0, pmin(1, arch_df$R))
arch_df$G <- pmax(0, pmin(1, arch_df$G))
arch_df$B <- pmax(0, pmin(1, arch_df$B))

# Couleurs
colors_ech  <- adjustcolor(
  rgb(ech$R, ech$G, ech$B),
  alpha.f = 0.5
)
colors_arch <- rgb(arch_df$R, arch_df$G, arch_df$B)

# Graphique principal
s3d <- scatterplot3d(
  x          = ech$R,
  y          = ech$G,
  z          = ech$B,
  color      = colors_ech,
  pch        = 16,
  cex.symbol = 0.3,
  xlab       = "R",
  ylab       = "G",
  zlab       = "B",
  xlim       = c(-0.1, 1),
  ylim       = c(-0.1, 1),
  zlim       = c(-0.1, 1),
  main       = "Distribution de 200 000 pixels du tableau projetés sur 
  le segment formé par les archétypes"
)

# Ajout des archétypes
s3d$points3d(
  x   = arch_df$R,
  y   = arch_df$G,
  z   = arch_df$B,
  col = colors_arch,
  pch = 16,
  cex = 2
)

```

Puis nous pouvons reproduire le tableau avec les nouvelles couleurs des pixels.

```{r}
#| echo: false
#| message: false
#| warning: false

image_proj <- X_tilde |> pivot_longer( cols = c("R","G","B"), names_to = "canal", values_to = "value") |>

  mutate(cc = match(canal, c("R","G","B"))) |>

  select(x,y,cc,value)

image_proj <- as.cimg(image_proj)

plot(image_proj)

```

Nous voyons que le jaune n'est pas présent. C'est cohérent avec les 2 archétypes que nous avons trouvés qui sont de couleur noir et gris. Le segment tracé entre les 2 ne comprend pas de jaune. Les pixels projetés sur ce segment ne peuvent donc pas prendre cette couleur.
