---
title: "Archetypes"
author: "Raphaël Péné"
format: pdf
number-sections: true
css: style.css
lang: fr
editor: visual
toc: true
bibliography: references.bib
---

# Les archetypes

L'article de @archetypes présente le package R **`archetypes`**. Un archétype, est d'après le Larousse un *"Modèle original ou idéal sur lequel est fait un ouvrage, une œuvre"*. Le travail ici a pour objectif de trouver des points, appelés archétypes, dans un ensemble d'observations multivariées, qui permettent à toutes les observations d'être correctement représentées par une combianaison convexe des archétypes.

## Archétypes théoriques

Chargement des librairies R utilisées dans le projet :

```{r}
#| message: false
#| warning: false
library(archetypes)
library(ggplot2)
library(imager)
library(tidyverse)
library(plotly)
library(sf)
library(scatterplot3d)
```

L'article utilise un jeu de données appelé **`toy`** pour présenter un exemple théorique de la détermination des archétypes. Les observations de **`toy`** sont définies par 2 coordonnées : x et y.

```{r}
data("toy")
```

```{r}
ggplot(toy,aes(x,y))+
  geom_point()+
  ggtitle("Représentation des observations du dataset \"toy\"")+
  theme_minimal()
```

Les archétypes doivent être placés dans l'enveloppe convexe de la distribution des données. En effet, on souhaite que les archétypes soient une combinaison pondérée des individus. La somme des pondérations doivent être égales à 1. On va essayer de trouver le nombre d'archétypes optimal pour minimiser la distance entre les individus et les archétypes.

Résultat de théorème : à partir de 2 archétypes, les archétypes doivent être sur la bordure de l'enveloppe convexe. Dans l'algorithme, les archétypes sont placés aléatoirement dans l'enveloppe et les itérations suivantes déplacent les archétypes vers les extrémités afin de minimiser les distances. L'algorithme ne connait pas à priori la forme de la distribution des individus. Attention, ici, comme avec les k-means, les archétypes trouvés peuvent être un sous-optimum.

On relie les archétypes entre eux par des segments. Les observations sont projetés sur les segments tracés entre les archétypes. Les points à l'intérieur de l'enveloppe convexe sont une combinaison des 3 archétypes. Ceux à l'extérieur doivent être projeté. A la fin de la simulation, le "bruit" sont les individus qui ne sont pas dans l'enveloppe. Pour avoir un bruit égale à 0, il faudrait avoir le même nombre d'archétypes que le nombre de points sur l'enveloppe convexe.


```{r}
# on utilise la même seed que dans l'article
set.seed(1986)

# On utilise la fonction archetypes sur le dataset toy, on spécifie le nombre 
#d'archetypes voulu à 3
a <- archetypes(toy, 3,verbose = TRUE)
a
```

Chaque itération de la fonction a pour objectif de minimiser le RSS. Lorsque l'itération suivante fait passer le RSS en négatif, l'algorithme se stoppe et les coordonnées des archétypes sont trouvées.

```{r}
#les coordonnées des archétypes
a$archetypes
```

On peut maintenant les représenter dans le plan avec les autres observations :

```{r}
#| echo: false
ggplot() +
  geom_point(data = a$archetypes, aes(x = x, y = y, color = "Archetypes"),size = 5) +
  geom_point(data = toy,          aes(x = x, y = y, color = "Toy")) +
  scale_color_manual(values = c("Archetypes" = "red", "Toy" = "black")) +
  labs(color = "Jeu de données")+
  ggtitle("Représentation des archetypes du dataset \"toy\"")+
  theme_minimal()
```

Maintenant on peut visualiser les observations qui sont dans l'enveloppe convexe :

```{r}
#| echo: false

toy_df <- as.data.frame(toy)

# Créer le polygone à partir des archetypes
polygon_sf <- st_polygon(list(as.matrix(rbind(a$archetypes[, c("x","y")],
                                               a$archetypes[1, c("x","y")]))))

# Convertir les points toy en objet sf
toy_sf <- st_as_sf(toy_df, coords = c("x", "y"))

# Tester si chaque point est à l'intérieur
toy_df$inside <- as.logical(st_within(toy_sf, st_sfc(polygon_sf), sparse = FALSE))

# Visualisation
ggplot() +
  geom_point(data = as.data.frame(a$archetypes), aes(x = x, y = y, color = "Archetypes"), size = 5) +
  geom_point(data = toy_df, aes(x = x, y = y, color = inside)) +
  geom_polygon(data = as.data.frame(a$archetypes), aes(x = x, y = y),
               fill = "blue", alpha = 0.1, color = "blue") +
  scale_color_manual(
    values = c("Archetypes" = "red", "TRUE" = "green", "FALSE" = "black"),
    labels = c("Archetypes" = "Archetypes", "TRUE" = "Toy (intérieur)", "FALSE" = "Toy (extérieur)")
  ) +
  labs(color = "Jeu de données")
```

On peut essayer avec un nombre d'archetypes arbitrairement plus grand. Avec 4 archetypes :

```{r}
set.seed(1986)
b <- archetypes(toy, 4,verbose = TRUE)
#voici le nombre d'itération pour obtenir le plus petit RSS
b$archetypes
```

```{r}
#| echo: false

arch_df <- as.data.frame(b$archetypes)

# Réordonner les sommets dans le sens convexe
hull_order <- chull(arch_df$x, arch_df$y)
arch_hull <- arch_df[hull_order, ]

# Recréer le polygone sf avec les sommets ordonnés
polygon_sf <- st_polygon(list(as.matrix(rbind(arch_hull[, c("x","y")],
                                               arch_hull[1, c("x","y")]))))

toy_sf <- st_as_sf(toy_df, coords = c("x", "y"))
toy_df$inside <- as.logical(st_within(toy_sf, st_sfc(polygon_sf), sparse = FALSE))

ggplot() +
  geom_point(data = arch_df, aes(x = x, y = y, color = "Archetypes"), size = 5) +
  geom_point(data = toy_df, aes(x = x, y = y, color = inside)) +
  geom_polygon(data = arch_hull, aes(x = x, y = y),
               fill = "blue", alpha = 0.1, color = "blue") +
  scale_color_manual(
    values = c("Archetypes" = "red", "TRUE" = "green", "FALSE" = "black"),
    labels = c("Archetypes" = "Archetypes", "TRUE" = "Toy (intérieur)", "FALSE" = "Toy (extérieur)")
  ) +
  labs(color = "Jeu de données")
```

## Les Archétypes : les couleurs

Maintenant que nous avons réalisé le projet théorique, nous prenons un cas pratique avec un tableau. Nous souhaitons trouver les archétypes de couleur du tableau de Van Gogh **La nuit étoilée**.
Nous transformons l'image du tableau en data frame. Chaque ligne représente un pixel de l'image et la valeur de couleur associée. Les copuleurs sont décrites par le tryptique RGB. Soit rouge R (1), vert G (2), et bleu B (3). Par pixel nous avons donc 3 lignes pour décrire sa couleur. En faisant un pivot wider on retrouve une ligne par pixel avec les valeurs des couleurs RGB dans 3 colonnes distinctes.

```{r}
img<-load.image('nuit_etoilée.jpeg')
```


```{r}

df <- as.data.frame(img)

df_rgb <- df |> pivot_wider(names_from=cc, values_from = value)

df_rgb <- df_rgb |> rename(R='1',G='2',B='3')

```

```{r}

names(df_rgb)
head(df_rgb,10)

```

Représentation en 3D d'un échantillon de 50 000 pixels issus du tableau projetés sur les colonnes R, G et B.

```{r}
#| eval: false
#| include: false

set.seed(123)

df_sample <- df_rgb[sample(nrow(df_rgb), 50000), ]

plot_ly(

  data = df_sample,

  x = ~R, y = ~G, z = ~B,

  type = "scatter3d",

  mode = "markers",

  marker = list(

    size = 2,

    color = rgb(df_sample$R, df_sample$G, df_sample$B),

    opacity = 0.5

  )

) %>%

  layout(

    scene = list(

      xaxis = list(title = "R", range = c(0, 1)),

      yaxis = list(title = "G", range = c(0, 1)),

      zaxis = list(title = "B", range = c(0, 1))

    ),

    title = "Distribution des couleurs de 50 000 pixels du tableau"

  )

```



```{r}
#| echo: false


set.seed(123)
df_sample <- df_rgb[sample(nrow(df_rgb), 50000), ]

scatterplot3d(
  df_sample$R, df_sample$G, df_sample$B,
  color      = rgb(df_sample$R, df_sample$G, df_sample$B),
  pch        = 16,
  cex.symbols = 0.3,
  xlab       = "R", ylab = "G", zlab = "B",
  main       = "Distribution des couleurs de 50 000 pixels du tableau"
)
```



<!-- On choisit arbitrairement 3 archétypes : -->

<!-- ```{r} -->

<!-- arch<-archetypes(df_sample[,3:5],3,verbose = TRUE) -->

<!-- ``` -->

<!-- Voici les coordonnées des 3 archétypes : -->

<!-- ```{r} -->

<!-- arch$archetypes -->

<!-- ``` -->

<!-- Maintenant on peut ajouter ces archétypes à la distribution des 50 000 points : -->

<!-- ```{r} -->

<!-- arch_df <- as.data.frame(arch$archetypes) -->

<!-- colnames(arch_df) <- c("R", "G", "B") -->

<!-- plot_ly( -->

<!--   data = df_sample, -->

<!--   x = ~R, y = ~G, z = ~B, -->

<!--   type = "scatter3d", -->

<!--   mode = "markers", -->

<!--   marker = list( -->

<!--     size = 2, -->

<!--     color = rgb(df_sample$R, df_sample$G, df_sample$B), -->

<!--     opacity = 0.5 -->

<!--   ) -->

<!-- ) %>% -->

<!--   add_trace( -->

<!--     data = arch_df, -->

<!--     x = ~R, y = ~G, z = ~B, -->

<!--     type = "scatter3d", -->

<!--     mode = "markers", -->

<!--     marker = list( -->

<!--       size = 10, -->

<!--       color = rgb(arch_df$R, arch_df$G, arch_df$B), -->

<!--       opacity = 1 -->

<!--     ), -->

<!--     name = "archétypes" -->

<!--   ) %>% -->

<!--   layout( -->

<!--     scene = list( -->

<!--       xaxis = list(title = "R", range = c(0, 1)), -->

<!--       yaxis = list(title = "G", range = c(0, 1)), -->

<!--       zaxis = list(title = "B", range = c(0, 1)) -->

<!--     ), -->

<!--     title = "Distribution des couleurs de 50 000 points du tableau avec les archétypes" -->

<!--   ) -->

<!-- ``` -->

<!-- On observe donc que les archétypes sont de couleur noire, bleu foncé et jaune clair pour cet échantillon. -->

<!-- On veut maintenant déterminer le bon nombre d'archétypes : -->

<!-- ```{r} -->

<!-- nb_arche <- stepArchetypes(df_sample[3:5], k=1:5, verbose = FALSE, nrep=1) -->

<!-- ``` -->

<!-- En appliquant le critère du coude on obtient le chiffre de 3, même valeur que celle choisie arbitrairement. -->

<!-- ```{r} -->

<!-- screeplot(nb_arche) -->

<!-- ``` -->

<!-- Maintenant on veut revenir à une image avec ces 50 000 points. On veut aussi que les 50 000 points prennent des couleurs liées aux archétypes, c'est à dire projetées sur le plan formé par les 3 archétypes. Celà revient à résoudre une équation du style X_proj=alpha\*Z avec Z la matrice des archétypes et alpha les paramètres qui permettent la projection. Transformation des coordonnées des archétypes en matrice : -->

<!-- ```{r} -->

<!-- Z=as.matrix(arch_df) -->

<!-- Z -->

<!-- ``` -->

<!-- On veut l'inverse de la matrice Z -->

<!-- ```{r} -->

<!-- inverse_Z=solve(Z) -->

<!-- inverse_Z -->

<!-- ``` -->

<!-- Obtention de alpha : -->

<!-- ```{r} -->

<!-- alpha<-arch$alphas -->

<!-- ``` -->

<!-- Calcul de la matrice X_proj : -->

<!-- ```{r} -->

<!-- X_proj <-alpha%*%Z -->

<!-- X_proj <- as.data.frame(X_proj) -->

<!-- ``` -->

<!-- Représentation dans l'espace des points projetés sur le plan crée par les archétypes : -->

<!-- ```{r} -->

<!-- plot_ly( -->

<!--   data = X_proj, -->

<!--   x = ~R, y = ~G, z = ~B, -->

<!--   type = "scatter3d", -->

<!--   mode = "markers", -->

<!--   marker = list( -->

<!--     size = 2, -->

<!--     color = rgb(df_sample$R, df_sample$G, df_sample$B), -->

<!--     opacity = 0.5 -->

<!--   ) -->

<!-- ) %>% -->

<!--   add_trace( -->

<!--     data = arch_df, -->

<!--     x = ~R, y = ~G, z = ~B, -->

<!--     type = "scatter3d", -->

<!--     mode = "markers", -->

<!--     marker = list( -->

<!--       size = 10, -->

<!--       color = rgb(arch_df$R, arch_df$G, arch_df$B), -->

<!--       opacity = 1 -->

<!--     ), -->

<!--     name = "archétypes" -->

<!--   ) %>% -->

<!--   layout( -->

<!--     scene = list( -->

<!--       xaxis = list(title = "R", range = c(0, 1)), -->

<!--       yaxis = list(title = "G", range = c(0, 1)), -->

<!--       zaxis = list(title = "B", range = c(0, 1)) -->

<!--     ), -->

<!--     title = "Distribution des couleurs projetées de 50 000 points du tableau" -->

<!--   ) -->

<!-- ``` -->

<!-- On observe bien que tous les points sont bien porjetés sur le plan crée par les 3 archétypes. -->

<!-- On souhaite maintenant repositionner ces nouvelles couleurs sur le tableau d'origine : -->

<!-- ```{r} -->

<!-- df_proj <- cbind(df_sample[,1:2],X_proj) -->

<!-- ``` -->

<!-- ```{r} -->

<!-- image_proj <- df_proj |> pivot_longer( cols = c("R","G","B"), names_to = "canal", values_to = "value") |> -->

<!--   mutate(cc = match(canal, c("R","G","B"))) |> -->

<!--   select(x,y,cc,value) -->

<!-- ``` -->

<!-- ```{r} -->

<!-- image_proj <- as.cimg(image_proj) -->

<!-- plot(image_proj) -->

<!-- ``` -->

<!-- Les 50 000 points choisis aléatoirements sont difficilement visible sur la toile qui en compte en rélaité presque 3 millions. -->

<!-- Si on essaie avec 500 000 points : -->

<!-- ```{r} -->

<!-- set.seed(123) -->

<!-- df_sample1 <- df_rgb[sample(nrow(df_rgb), 500000), ] -->

<!-- arch1<-archetypes(df_sample1[,3:5],3,verbose = TRUE) -->

<!-- ``` -->

<!-- ```{r} -->

<!-- Z1=as.matrix(arch1$archetypes) -->

<!-- X1 = as.matrix(df_sample1[,3:5]) -->

<!-- alpha1<-arch1$alphas -->

<!-- X_proj1 <-alpha1%*%Z1 -->

<!-- X_proj1 <- as.data.frame(X_proj1) -->

<!-- ``` -->

<!-- ```{r} -->

<!-- df_proj1 <- cbind(df_sample1[,1:2],X_proj1) -->

<!-- ``` -->

<!-- ```{r} -->

<!-- image_proj1 <- df_proj1 |> pivot_longer( cols = c("R","G","B"), names_to = "canal", values_to = "value") |>  -->

<!--   mutate(cc = match(canal, c("R","G","B"))) |> -->

<!--   select(x,y,cc,value) -->

<!-- ``` -->

<!-- ```{r} -->

<!-- image_proj1 <- as.cimg(image_proj1) -->

<!-- plot(image_proj1) -->

<!-- ``` -->

<!-- ### Trouver les alphas pour l'ensemble des 8 millions de ligne -->

<!-- Première méthode avec la fonction predict. -->

<!-- ```{r} -->

<!-- alphas<-predict(arch,df_rgb[,3:5]) -->

<!-- ``` -->

<!-- ```{r} -->

<!-- X_tilde<-alphas %*% Z -->

<!-- colnames(X_tilde) <- c("R", "G", "B") -->

<!-- X_tilde<-cbind(df_rgb[,1:2],X_tilde) -->

<!-- ``` -->

<!-- ```{r} -->

<!-- image_proj <- X_tilde |> pivot_longer( cols = c("R","G","B"), names_to = "canal", values_to = "value") |>  -->

<!--   mutate(cc = match(canal, c("R","G","B"))) |> -->

<!--   select(x,y,cc,value) -->

<!-- image_proj <- as.cimg(image_proj) -->

<!-- plot(image_proj) -->

<!-- ``` -->

<!-- ```{r} -->

<!-- X_tilde -->

<!-- ``` -->

<!-- Il faudrait comparer la différence de valeur entre les 2 tableaux -->

<!-- ```{r} -->

<!-- df_rgb -->

<!-- ``` -->

<!-- On vérifie que les points sont bien projetés dans le triangle : -->

<!-- ```{r} -->

<!-- ech<-X_tilde[sample(1:2918400,200000),] -->

<!-- plot_ly( -->

<!--   data = ech, -->

<!--   x = ~R, y = ~G, z = ~B, -->

<!--   type = "scatter3d", -->

<!--   mode = "markers", -->

<!--   marker = list( -->

<!--     size = 2, -->

<!--     color = rgb(ech$R, ech$G, ech$B), -->

<!--     opacity = 0.5 -->

<!--   ) -->

<!-- ) %>% -->

<!--   add_trace( -->

<!--     data = arch_df, -->

<!--     x = ~R, y = ~G, z = ~B, -->

<!--     type = "scatter3d", -->

<!--     mode = "markers", -->

<!--     marker = list( -->

<!--       size = 10, -->

<!--       color = rgb(arch_df$R, arch_df$G, arch_df$B), -->

<!--       opacity = 1 -->

<!--     ), -->

<!--     name = "archétypes" -->

<!--   ) %>% -->

<!--   layout( -->

<!--     scene = list( -->

<!--       xaxis = list(title = "R", range = c(0, 1)), -->

<!--       yaxis = list(title = "G", range = c(0, 1)), -->

<!--       zaxis = list(title = "B", range = c(0, 1)) -->

<!--     ), -->

<!--     title = "Distribution des couleurs projetées de 200 000 points du tableau" -->

<!--   ) -->

<!-- ``` -->

<!-- ### faire avec k=2 pour voir la différence de tableau -->

<!-- ```{r} -->

<!-- arch<-archetypes(df_sample[,3:5],2,verbose = TRUE) -->

<!-- ``` -->

<!-- ```{r} -->

<!-- alphas<-predict(arch,df_rgb[,3:5]) -->

<!-- ``` -->

<!-- ```{r} -->

<!-- arch_df <- as.data.frame(arch$archetypes) -->

<!-- colnames(arch_df) <- c("R", "G", "B") -->

<!-- ``` -->

<!-- ```{r} -->

<!-- Z=as.matrix(arch_df) -->

<!-- Z -->

<!-- ``` -->

<!-- ```{r} -->

<!-- X_tilde<-alphas %*% Z -->

<!-- colnames(X_tilde) <- c("R", "G", "B") -->

<!-- X_tilde<-cbind(df_rgb[,1:2],X_tilde) -->

<!-- ``` -->

<!-- ```{r} -->

<!-- image_proj <- X_tilde |> pivot_longer( cols = c("R","G","B"), names_to = "canal", values_to = "value") |>  -->

<!--   mutate(cc = match(canal, c("R","G","B"))) |> -->

<!--   select(x,y,cc,value) -->

<!-- image_proj <- as.cimg(image_proj) -->

<!-- plot(image_proj) -->

<!-- ``` -->

<!-- ```{r} -->

<!-- ech<-X_tilde[sample(1:2918400,200000),] -->

<!-- plot_ly( -->

<!--   data = ech, -->

<!--   x = ~R, y = ~G, z = ~B, -->

<!--   type = "scatter3d", -->

<!--   mode = "markers", -->

<!--   marker = list( -->

<!--     size = 2, -->

<!--     color = rgb(ech$R, ech$G, ech$B), -->

<!--     opacity = 0.5 -->

<!--   ) -->

<!-- ) %>% -->

<!--   add_trace( -->

<!--     data = arch_df, -->

<!--     x = ~R, y = ~G, z = ~B, -->

<!--     type = "scatter3d", -->

<!--     mode = "markers", -->

<!--     marker = list( -->

<!--       size = 10, -->

<!--       color = rgb(arch_df$R, arch_df$G, arch_df$B), -->

<!--       opacity = 1 -->

<!--     ), -->

<!--     name = "archétypes" -->

<!--   ) %>% -->

<!--   layout( -->

<!--     scene = list( -->

<!--       xaxis = list(title = "R", range = c(0, 1)), -->

<!--       yaxis = list(title = "G", range = c(0, 1)), -->

<!--       zaxis = list(title = "B", range = c(0, 1)) -->

<!--     ), -->

<!--     title = "Distribution des couleurs projetées de 200 000 points du tableau" -->

<!--   ) -->

<!-- ``` -->

<!-- ## Archétypes physique -->

<!-- Dans l'article : m c'est les colonnes, x les individus, z les archétypes. Dans le dataset on a 10 colonnes (quand on enlève les genres). Un z est donc de dimension (1,10). Alpha est la pondération des individus, c'est la distance projetée sur les segments produits par les z. Pour rappel, la somme des alpha doit être égale à 1. -->

<!-- ```{r} -->

<!-- data("skel") -->

<!-- ``` -->

<!-- ```{r} -->

<!-- # dataframe sans le genre -->

<!-- skel2<-subset(skel, select=-Gender) -->

<!-- ``` -->

<!-- ```{r} -->

<!-- #représentation de l'individu moyen -->

<!-- jd() -->

<!-- ``` -->

<!-- ```{r} -->

<!-- # taille moyenne de l'échantillon -->

<!-- mean(skel2$Height) -->

<!-- ``` -->
